Inventaris van het archief van de familie Van Heteren (1635 - 1806)
Nationaal Archief, Den Haag
. Nu kon de compagniescommandant met de door hem ontvangen ordonnantie naar het gewestelijk betalingskantoor gaan met de bedoeling de ordonnantie te verzilveren, maar dit wilde, zoals eerder bleek, nog weleens op een teleurstelling uitlopen. In dat geval wendde hij zich met zijn soldij-ordonnantie tot een tussenpersoon, de solliciteur-militair, met wie hij een "contract van sollicitatie" had en aan wie hij de ordonnantie overhandigde. De compagniescommandant ontving van de solliciteur-militair het bedrag, vermeld op de ordonnantie, waarmee de manschappen konden worden betaald en waarbij zich tevens het tractement van de compagniescommandant bevond. De solliciteur-militair op zijn beurt (en hiermee trad de tweede fase van de procedure in, die onafhankelijk van de eerste functioneerde) trachtte de ordonnanties bij het betalingskantoor verzilverd te krijgen. Zolang een ordonnantie niet verzilverd was, mocht de solliciteur-militair intrest over de voorgeschoten bedragen vragen, die evenwel niet door het in gebreke blijvende gewest maar door de compagniescommandant betaald moest worden. Zo werd de intrest in korting gebracht bij de uitbetaling der soldij aan de compagniescommandant, evenals geld dat werd ingehouden voor door de solliciteur-militair betaalde zegel- en legesgelden en andere gemaakte kosten. Behalve rechtstreeks inhouden van intrest en kosten op de meestal per wissel verstrekte soldij kon de solliciteur-militair dit ook boeken aan de debetzijde van de door hem voor de compagniescommandant bijgehouden rekening-courant. De solliciteur-militair was dus de crediteur van de compagniescommandant (omgekeerd: de compagniescommandant was de debiteur van de solliciteur-militair) en daarom werden aan de compagniescommandant voorgeschoten gelden debet geboekt, en verzilveringen van ordonnanties door het betalingskantoor credit. Een compagniescommandant die een compagnie van een voorganger overnam, nam tevens alle baten en schulden over. Voor uitbetalingen ontving de solliciteur-militair kwitanties van de compagniescommandant.
Tijdens de derde en laatste fase overhandigde de compagniescommandant de manschappen hun soldij, waarop echter vaak zeer veel ingehouden werd vanwege de leveranciersfunctie van de compagniescommandant. Zo moest een infanterist in de 18e eeuw voor kleding e.d. 6 stuivers per week, en een ruiter 2 gulden per heeremaand laten staan
Hardenberg, Overzigt, dl. I, p 85.
.
Ook al leek het onbillijk dat de compagniescommandanten de intrest moesten betalen door de nalatigheid der gewesten en ook al protesteerden ze fel tegen al te hoge intrestpercentages, toch was het hebben van een compagnie vaak een winstgevende zaak. Vele commandanten wisten zich te verrijken doordat de soldaat afhankelijk van hem was en, hoewel zeker niet elke commandant dat gedaan zal hebben, door het uithalen van handigheidjes om hun portemonnee te spekken. Bekende misbruiken waren de mortepayen d.w.z. het incasseren van "pensioenen" van reeds overleden manschappen, verder het opvoeren van verdwenen, overleden of in het geheel niet bestaande manschappen op de monsterrol en het manipuleren met zgn. passevolanten, zodra een troep gemonsterd werd ter controle van de monsterlijsten waarnaar de compagniescommandanten de soldij uitbetaald kregen. De commandant wiens troepen werden gemonsterd, leidde dan de monstercommissaris om de tuin door schijnsoldaten, passevolanten genaamd, op te stellen, waarvoor hij menig man of vrouw tegen een kleine vergoeding kon krijgen.
De solliciteurs-militair werkten met eigen geld of met geld, geleend van particulieren voor wie zij dan als bankier en zaakwaarnemer optraden, zoals Hendrik van Heteren III. De geschillen tussen solliciteurs-militair en compagniescommandanten omtrent de te betalen intrest en andere kosten zijn legio geweest. Zo is er een boekje, geheten "Instructien dienende tot het examineeren der rekeningen van de soliciteurs-militair soo van d'infanterie als cavallerie en wat daertoe werd gerequireert" uit 1738, dat compagniescommandanten uitvoerig inlichtte betreffende de mogelijkheden de vaak niet al te doorzichtige rekeningen en liquidaties der solliciteurs-militair te controleren
Uitvoerig besproken door: Zwitzer, H.L., in: Mededelingen sectie krijgsgeschiedenis, 1978, dl. 1, 1e aflevering, p 75 e.v. (hierna genoemd: Mededelingen sectie krijgsgeschiedenis).
.
In de 18e eeuw werden steeds meer maatregelen genomen ter regulering van de relatie tussen solliciteur-militair en compagniescommandant. Bij resolutie van 17 februari 1711 werd bepaald "dat geene Collonels, Ritmeesters of Capiteynen haare Solliciteur sonder wettige redenen sullen mogen verlaaten" en dat de commandanten drie weken voor de nieuwe heeremaand moesten opgeven hoeveel geld ze nodig hadden
Resolutie Gecommitteerde Raden 17 februari 1711, in: Recueil van verscheyde Placaaten, Ordonnantien, Resolutien, Instructien, Ordres en Lysten, etc. betreffende de Saaken van den Oorlogh, soo te water, soo te lande, 8 dln., 's-Gravenhage, dl. II, nr. 20 (hierna genoemd: Recueil).
.
Tevens werd bepaald dat de solliciteurs-militair aan het begin van elke heeremaand de bedragen der soldij-ordonnanties aan de commandanten moesten uitbetalen; onderofficieren en manschappen kregen dan elke maandag een geldbedrag als voorschot op hun soldij, de zgn. "lening". Aan vast inkomen verdiende de solliciteur-militair in de 18e eeuw £ 24.-.- tot £ 28.-.- per heeremaand
Hardenberg, Overzigt, dl. I, p 14.
. De vele geschillen betreffende de rekeningen en het recolleren ervan (recollement: controle) losten de Gecommitteerde Raden van Holland en West-Friesland op door het instellen van een controlecommissie. In de eerste commissie had o.a. de solliciteur-militair Johan van der Spijk zitting
Resolutie Gecommitteerde Raden, 24 april 1723, in Recueil, dl. II, nr. 68. - Archief Van Heteren, inv.nr. 139.
, met wie (waarschijnlijk) Hendrik van Heteren III in een proces verwikkeld is geweest.
Verder werden er bepalingen afgekondigd ter bevordering van correct handelen door de solliciteurs-militair, die een "solemneelen eed" moesten afleggen
Resolutie Gecommitteerde Raden, 6 juli 1726, in Recueil, dl. II, nr. 89.
, het aantal solliciteurs-militair in Holland werd, maar niet voor lang tot 28 beperkt en per regiment mochten niet meer dan 3 solliciteurs-militair werkzaam zijn, waaruit de commandanten hun keus moesten maken
Resolutie Gecommitteerde Raden, 16 september 1737, in Recueil, dl. III, nr. 63.
. De intrest werd bepaald op 12 stuivers van het honderd in het jaar
Resolutie Gecommitteerde Raden, 26 januari 1748, in Recueil, dl. IV, nr. 130. Regelmatig werd dit percentage gewijzigd (zie bijvoorbeeld Recueil IV, nr. 227, d.d. 8 december 1749).
.De staatsmacht was nog ontoereikend om het stelsel van de solliciteurs-militair te vervangen, hetgeen in dezelfde mate gold voor de particuliere ondernemersactiviteiten van de compagniescommandant. De belangenbehartigingen door de compagniescommandanten en de solliciteurs-militair, gecombineerd met een voortdurend geldgebrek van de overheid, maakte dat het systeem zich tot 1795 kon handhaven. In dat jaar kwam er een eind aan het voordelig financieren door de overheid van haar legers, aan het onafhankelijk optreden der compagniescommandanten, die aan niemand rekenplichtig waren en aan het ambt van solliciteur-militair
Mededelingen sectie krijgsgeschiedenis, p 82.
. In 1795 werd het "Plan tot reorganisatie van de Armee" ingediend, dat inhield dat van nu af aan de troepen uit de Generaliteits- of centrale kas werden betaald. De compagnieën ressorteerden nu rechtstreeks onder de Republiek. De overheid nam de uitbetalingstaken op zich door middel van het "Generaal bureau van uitbetaling", waarin een agent of superintendant mèt drie solliciteurs zitting hadden; deze hadden alleen maar de naam met hun voorgangers gemeen. Via een kwartiermeester kregen de korpsen nu rechtstreeks hun geld. Aan een unieke wijze van financieren van een geheel leger gedurende twee eeuwen was voorgoed een einde gekomen.
c. Familie Van Heteren
Het geslacht Van Heteren stamde hoogstwaarschijnlijk uit de Over-Betuwe, waar reeds in het jaar 1456 een Ott(o) van Heteren in het kerspel Heteren woonachtig was, terwijl in 1519 een Otto van Heteren optrad als gerechtsman bij het bezegelen van een akte
Gegevens ontleend aan: Breesnee, mej. mr. G.H.C., De Haagse kunstverzamelaars Adriaan Leonard van Heteren en Willem Lormier en hun voorgeslacht, in jaarboek: Die Haghe, 1948-1949, p 118 e.v.
. In hoeverre deze Van Heterens voorouders zijn van de Van Heterens die in het archief voorkomen, is evenwel niet exact te zeggen. In 1578 werd een andere Otto van Heteren de eerste calvinistische predikant van Harderwijk, na in 1566 uit deze stad wegens ketterijen verbannen te zijn geweest. In 1591 werd hij in de Grote Kerk van Harderwijk begraven. Deze Otto had twee zonen, nl. Otto, die ook predikant in Harderwijk is geweest, en Willem. Willem van Heteren is in Zutphen gehuwd met Hendrickje Sprenckels en overleed in 1619. Ook hij had twee zonen, nl. Hendrik (geboren 21 augustus 1614)
Archief Van Heteren, inv.nr. 1.
en Otto (geboren 22 maart 1616).
Hendrik I (I ter onderscheiding van zoon en kleinzoon) heeft ondermeer in Frankrijk vertoefd, waar hij Franse kramer was, d.w.z. koopman in zijden en andere stoffen. Op 18 mei 1642 ging Hendrik in ondertrouw met Anne d'Assigny of Anna Dassignies, "Jongedochter van Amsterdam". In datzelfde jaar werd Hendrik van Heteren poorter van Den Haag, alwaar hij zich vestigde in de Papestraat. In Den Haag bezat hij in de loop der tijd verscheidene huizen, o.a. in de Hooghstraat, "daer het Duyfken uithangt", het huis "De Gouden Pot" op de hoek Hooghstraat-Plaats en het huis "De Stad Gorcum". Hendrik van Heteren I was kamerbewaarder, d.w.z. deurwaarder en "archiefambtenaar" bij de Staten-Generaal. In 1687 overleed hij.
Behalve een dochter had Hendrik I ook een zoon, eveneens Hendrik geheten (Hendrik van Heteren II, geboren 1647). Ook deze was kamerbewaarder, evenwel niet bij de Staten-Generaal maar bij de Generaliteits Rekenkamer, in de rang van commies. In 1670 huwde hij met Catharina Vermeulen, terwijl hij in 1675 lid van de vroedschap werd. In deze functie werd hij in 1697 opgevolgd door zijn zoon Hendrik van Heteren III. Van 1675 tot 1697 was Hendrik II schepen van Den Haag. Zijn wapen bestond uit een gouden vlak met een blauwe dwarsbalk. In 1722 is Hendrik van Heteren II overleden. Ook hij had wederom twee zonen, nl. Leonard, deze werd o.a. burgemeester van Harderwijk, hij overleed in 1720 en Hendrik (Hendrik van Heteren III), geboren in 1672. Laatstgenoemde werd op 25-jarige leeftijd d.m.v. coöptatie, d.w.z. uit en door de aanzienlijkste regenten gekozen tot "Raad en Vroedschap" van Den Haag, welke functie hij tot zijn dood in 1749 bekleedde. Op 15 maart 1718 huwde Hendrik in de Haagse Kloosterkerk met Margaretha Lormier (geboren 23 april 1684; overleden 16 juni 1738), dochter van Claude Lormier en Ida Blonck
Zie stamboom familie Van Heteren p 35.
. Margaretha Lormier had twee broers, Willem (1682-1758), die o.a. solliciteur-militair en een fervent kunstverzamelaar was, en Claudius (1682-1758), burgemeester van Rotterdam en gehuwd met Johanna Catharina Steenlack. Hendrik van Heteren en Margaretha Lormier kregen drie kinderen, nl. Hendrik, Claudius Henricus en Adriaan Leonard. De eerste twee zonen stierven op vrij jeugdige leeftijd, zodat Adriaan Leonard universeel erfgenaam werd. Van Hendrik van Heteren III is verder bekend dat hij een zeer mooie collectie schilderijen en een uniek penningen- en muntenkabinet bezat, die na zijn dood in het bezit kwamen van zijn zoon Adriaan Leonard. Bekend is ook dat Hendrik van Heteren in 1742 woonachtig was in een huis aan de oostzijde van de Kneuterdijk, huurwaarde ƒ550,-, dat zijn inkomen ƒ131;. 8000,- per jaar bedroeg en dat hij nog een buitenplaats bezat
De Navorscher, 1936, p. 262-263.
. Op 15 september 1749 is Hendrik van Heteren overleden; 5 dagen later is hij in de Kloosterkerk begraven.
Hendrik van Heteren bekleedde verschillende functies, waarvan van de volgende functies bescheiden in het archief te vinden zijn:
agent van Christiaan, vorst van Nassau-Dillenburg. In deze functie volgde Van Heteren zijn neef Leonard Vermeulen op
Archief Van Heteren, inv.nrs. 24 en 25.
.
bankier en zaakwaarnemer. Voor vele particuliere personen behartigde Van Heteren de zaken, waardoor hij in staat werd gesteld o.a. de veel liquide middelen eisende functie van solliciteur-militair (zie c) te bekleden.
solliciteur-militair. Opvallend is dat Hendrik van Heteren nooit een officiële aanstelling van de Gecommitteerde Raden van Holland en West-Friesland heeft ontvangen. Dat dit in zijn tijd vaker voorkwam, bewijzen de in deze Inleiding genoemde resoluties die trachtten een eind te maken aan het bestaan van officieuze solliciteurs-militair. Evenmin komt Van Heteren voor in de lijsten van solliciteurs-militair in de Heerenboekjes van Den Haag. Brieven, gericht aan Hendrik van Heteren werden bijna steeds, onafhankelijk van hun inhoud, gericht aan: "Hendrik van Heteren, Raad en Vroedschap van 's-Gravenhage". Slechts een enkele keer werd hij aangeduid als solliciteur-militair
Archief Van Heteren, inv.nr. 139.
.
gemachtigde der Generaliteits Rekenkamer. Deze instelling, ressorterend, zoals uit haar naam blijkt, onder de Staten-Generaal, controleerde o.a. het financiële beleid van de aan haar rekenplichtige overheidslichamen en hoorde de rekeningen af. Zo stelde Van Heteren in zijn functie van gemachtigde van deze Rekenkamer een onderzoek in naar de wijze waarop de administratie was gevoerd door de ontvanger te Sluis
Archief Van Heteren, inv.nr. 146.
.
lid van het College van de Sociëteit van Den Haag. Als gecommitteerde uit de Vroedschap van Den Haag had Hendrik van Heteren zitting in deze "Sociëteit der Hoge Colleges". Deze instelling was een gemengd bestuurslichaam, samengesteld uit leden van de Hoge Raad, het Hof van Holland en de Rekenkamer van Holland, aangevuld met enkele gecommitteerden uit het plaatselijk bestuur. Haar ontstaan in 1586 hield o.a. verband met het feit dat tot de "Suppoosten van den Hove" de vermogendste mensen behoorden, die als zodanig onbereikbaar waren voor de lokale Haagse belastingen. Na terugkeer in 1586 van de Hoge Colleges in Den Haag werd de "Sociëteit" in het leven geroepen, die o.a. accijnzen vaststelde waarvan de "Suppoosten van den Hove" niet varen vrijgesteld. Het dorp Den Haag werkte in dit bestuurscollege dus op voet van gelijkheid samen met de Hoge Colleges van Holland. Op initiatief van het College van de Sociëteit verrees in 1654 het derde calvinistische kerkgebouw aan het Spui, waarover zij het beheer voerde
Literatuur over het College van de Sociëteit is te vinden in o.a.: Die Haghe, 1917-1918, p 139; 1924, p 11 en 161 en 1937, p 9. Zie ook: Wagenaar, J., Tegenwoordige Staat der Nederlanden, 23 dln,, 's-Gravenhage, 1740, dl. IV, p 273 (hierna genoemd: Wagenaar, Tegenwoordige Staat). - Archief Van Heteren, inv.nr. 150.
.
regent van het Leprooshuis te Den Haag. Waarschijnlijk in 1358
Literatuur over het Haagse Leprooshuis is te vinden in: Die Haghe, 1936, p 95 e.v.; 1939, p 112.
werd bij de toenmalige grens van Den Haag aan het Zieken, nabij de Rijswijkseweg, een Leprooshuis gesticht. De leprozen (lijders aan melaatsheid) werden hier gehuisvest en, voorzover mogelijk, verpleegd. Slechts na speciale toestemming mocht men het gebouw verlaten, op voorwaarde dat men gewapend was met een "lazarusklep", een hoed met een witte band ophad en gehuld was in een wijde mantel. De organisatie van het Leprooshuis, bestaande uit leproosmeesters, d.w.z. regenten, verder rentmeesters, vader en moeder, bleef ook bestaan nadat vanaf het midden der 17e eeuw in deze landen melaatsheid niet of nauwelijks meer voorkwam. In 1669 verloor het Leprooshuis dan ook zijn eigenlijke functie; onder de naam Leprooshuis bleef het gebouw in gebruik, nu echter als proveniershuis,
Een provenier is iemand die het recht had in een proveniershuis te worden opgenomen, d.w.z. in een huis waarin men voor een bepaalde som huisvesting en verzorging kopen kon.
een huis waar de minstbedeelden een maaltijd konden nuttigen
Het door Hendrik van Heteren III als regent-rapporteur opgestelde verslag betreffende het wijzigen van het Reglement van Orde (inv. nr. 158) heeft dan ook geen betrekking op verpleging van leprozen maar op het doen en laten van de proveniers.
.
Adriaan Leonard van Heteren, het enig overgebleven kind van Hendrik van Heteren III en Margaretha Lormier, studeerde rechten in Leiden, werd schepen van Schieland, bewindhebber der West-Indische Compagnie voor de Kamer op de Maze en mededirecteur van de "Sociëteit van Suriname". In 1745 is hij gehuwd met zijn nicht Wouterina Brigitta Lormier (1718-1771), dochter van Claudius Lormier, een broer van zijn moeder, en van Johanna Catharina Steenlack. Uit dit huwelijk werden twee kinderen geboren, nl. Claudius Hendrik en Johan Wilhelm die beiden zeer jong overleden. De vier kinderen van een zuster van Wouterina Brigitta van Heteren-Lormier, nl. Catharina Elisabeth Lormier, dus óók een nicht van Adriaan Leonard en gehuwd met Dirk Cornelis van der Staal
Zie ook: Van Aalst, G.M., Inventaris van het familiearchief Van der Staal van Piershil, 's-Gravenhage, 1978, Rijksarchieven in Holland, inventarisreeks nr. 14.
, werden de erfgenamen van Adriaan Leonard van Heteren.
Behalve enkele huizen (o.a. Lange Voorhout nr. 16 en het buiten Leeuwendaal bij Rijswijk) liet Adriaan Leonard een unieke collectie schilderijen, medailles en penningen na, waarvoor de basis reeds door zijn vader, Hendrik van Heteren III, was gelegd. De schilderijen (o.a. van Brouwer, Van der Heyden, Van Ostade, Steen en Terborch) kwamen via Adriaan Leonard van Heteren Gevers, achterkleinkind van Dirk Cornelis van der Staal en Catharina Elisabeth Lormier, in het Koninklijk Museum, het latere Rijksmuseum in Amsterdam, terecht
Literatuur hierover is te vinden in: - Hoef, Gerard, Catalogus of naamlijst van schilderyen met derzelver pryzen, 's-Gravenhage, dl. II, p 451-462. - Loon, Gerard van. Beschrijving van Nederlandsche historiepenningen, 's-Gravenhage, 1723, dl. I, p 543b; dl. III, p 17. - Moes, E.W., Van Biema, E., De Nationale Konstgalerij en het Koninklijk Museum, Amsterdam, 1909, p 145 en 190.
.
Stamboom van Heteren:
Geschiedenis van het archiefbeheer
Via de nakomelingen van Adriaan Leonard van Heteren Gevers kwam het familiearchief Van Heteren gedeeltelijk terecht bij jhr. L.A.Ch.C. Gevers, heer van Endegeest en Oegstgeest, wiens erven het in 1933 aan het Algemeen Rijksarchief ten geschenke gaven door bemiddeling van jhr. J.H. Gevers, heer van Kethel en Spaland te Noordwijkerhout
Archief van het archief, 1938, inv.nr. 261.
. Een ander, kleiner deel, in bezit van jhr. W.A. Gevers Deynoot, kwam terecht bij het Koninklijk Nederlands Genootschap voor Geslachts- en Wapenkunde (KNGGW) in het jaar 1932. Het in het bezit van het Algemeen Rijksarchief gekomen deel werd in 1933 ter overname aangeboden aan bovengenoemd genootschap vanwege vermoede genealogische waarde. Toen evenwel in de daaropvolgende tijd een onderzoek werd ingesteld naar de inhoud der bescheiden, bleek dat deze belangrijke gegevens bevatten betreffende het nagenoeg onbekende ambt van solliciteur-militair terwijl juist de genealogische waarde beperkt was. Hierna werd ook het deel van het archief dat aan het KNGGW was afgestaan op het Algemeen Rijksarchief onderzocht, waar men tot de conclusie kwam dat beide delen oorspronkelijk één geheel hadden gevormd. Vanwege het belang van de stukken voor de kennis van het ambt van solliciteur-militair verzocht de Algemene Rijksarchivaris het KNGGW het in haar bezit zijnde deel van het archief aan het Algemeen Rijksarchief af te staan, hetgeen in 1938 inderdaad is gebeurd
Verslagen 's Rijks Oude Archieven, 1933, p 23.
.
Het archief is door schenking verworven.
De verwerving van het archief
Het archief is door schenking verworven.
Inhoud en structuur van het archief
3.20
Inhoud
Het archief bevat bescheiden van vier generaties Van Heteren, waarvan echter het grootste deel bestaat uit de bescheiden van Hendrik van Heteren III als bankier en zaakwaarnemer en als solliciteur-militair in betrekking tot militairen en tot semi-militairen als commiezen van 's lands magazijnen, aannemers van 's lands werken en aannemers van de magazijnen van fourage. Het archief bevat nauwelijks delen; het bestaat hoofdzakelijk uit liquidaties (opgemaakt ter vereffening van schulden en vorderingen), rekeningen, waarbij zich onder de bijlagen vele brieven bevinden en correspondentie.
Aanwijzingen voor de gebruiker
Openbaarheidsbeperkingen
Volledig openbaar.
Materiële beperkingen
Aanvraaginstructie
Openbare archiefstukken kunnen online worden aangevraagd en gereserveerd. U kunt dit ook via de terminals in de studiezaal van het Nationaal Archief doen. Om te kunnen reserveren dient u de volgende stappen te volgen:
U maakt een profiel aan op www.gahetna.nl, en logt vervolgens in
Via de archiefinventaris (alleen de beschrijvingen met rode nummers) selecteert u het gewenste archiefstuk door op de knop 'Reserveren' te klikken
In het volgende scherm geeft u aan op welke dag u het archiefstuk wilt inzien
Indien u zich bevindt in de studiezaal en een tafelnummer heeft ontvangen kunt u dit nummer vermelden. Als u geen tafelnummer heeft kunt u tafelnummer 777 laten staan
Vervolgens bevestigt u uw reservering door deze te versturen.
Verwant materiaal
Beschikbaarheid van kopieën
Bijlagen
Resolutie van gecomitteerde Raden der Staten van Holland en West-Friesland d.d. 13 maart 1676, inv.nr. 3026